ACORDAO-COMPLETO-2422927

ACÓRDÃO 10172/2020 ATA 33/2020 - PRIMEIRA CÂMARA

VISTOS, relatados e discutidos estes autos de tomada de contas especial instaurada em razão de pagamentos irregulares efetuados pela União, representada pela então Secretaria-Executiva do Ministério da Justiça e Segurança Pública (MJSP) , à empresa Front Propaganda Ltda., para a realização do evento "2ª Conferência Nacional dos Direitos da Pessoa Idosa";
ACORDAM os Ministros do Tribunal de Contas da União, reunidos em sessão da 1ª Câmara, ante as razões expostas pelo Relator, em:
0. julgar regulares as contas das Sras. Maria do Socorro Fernandes Tabosa Mota (CPF XXX.848.103-XX) e Adeyde Maria Viana (CPF XXX.268.183-XX) , assessoras técnicas da Secretaria Especial dos Direitos Humanos, com fundamento nos arts. 1º, inciso I, 16, inciso I, da Lei 8.443/1992, c/c os arts. 1º, inciso I, 207 do Regimento Interno do TCU, dando-lhes quitação plena;
0. julgar irregulares as contas do Sr. Alenon de Loyola Fleury Júnior (CPF XXX.274.811-XX) , na condição de ordenador de despesas da Coordenação-Geral de Logística (CGL) do Ministério da Justiça e da Segurança Pública, da Sra. Paula Bertagni Togni (CPF XXX.930.831-XX) , chefe do Setor de Eventos do MJSP, e da empresa Front Propaganda Ltda. (CNPJ 01.988.742/0001-30) , com fundamento nos arts. 1º, inciso I, 16, inciso III, alíneas "b" e "c", e §2º da Lei 8.443/1992, c/c os arts. 1º, inciso I, 209, incisos II e III, e §5º, do Regimento Interno do TCU;
0. condenar os responsáveis identificados no subitem anterior, em solidariedade, com fundamento no art. 19, caput, da Lei 8.443/1992, c/c o art. 210 do Regimento Interno do TCU, ao pagamento da quantia de R$ 760.891,63, com a fixação do prazo de 15 (quinze) dias, a contar das notificações, para comprovarem, perante o Tribunal (art. 23, inciso III, alínea "a", da Lei 8.443/1992, c/c o art. 214, inciso III, alínea "a", do Regimento Interno) , o recolhimento da dívida aos cofres do Tesouro Nacional, atualizada monetariamente e acrescida dos juros de mora, calculados a partir da data de 18/5/2009, até a data dos recolhimentos, na forma prevista na legislação em vigor, abatendo-se, na oportunidade, eventual quantia já ressarcida;
0. aplicar à Sra. Paula Bertagni Togni (CPF XXX.930.831-XX) e à empresa Front Propaganda Ltda. (CNPJ 01.988.742/0001-30) , individualmente, a multa prevista no art. 57 da Lei 8.443/1992, c/c o art. 267 do Regimento Interno do TCU, no valor de R$ 40.000,00, fixando-lhes o prazo de 15 (quinze) dias, a contar das notificações, para comprovarem, perante o Tribunal (art. 214, inciso III, alínea "a", do Regimento Interno) , o recolhimento das dívidas aos cofres do Tesouro Nacional, atualizadas monetariamente desde a data do acórdão até a dos efetivos recolhimentos, se forem pagas após o vencimento, na forma da legislação em vigor;
0. aplicar à Sra. Paula Bertagni Togni (CPF XXX.930.831-XX) a multa prevista no art. 58, incisos II e III, da Lei 8.443/1992, c/c o art. 268, incisos II e III, do Regimento Interno do TCU, no valor de R$ 5.000,00, fixando-lhe o prazo de 15 (quinze) dias, a contar da notificação, para comprovar, perante o Tribunal (art. 214, inciso III, alínea "a", do Regimento Interno) , o recolhimento da dívida aos cofres do Tesouro Nacional, atualizada monetariamente desde a data do acórdão até a do efetivo recolhimento, se for paga após o vencimento, na forma da legislação em vigor;
0. autorizar, desde logo, nos termos do art. 28, inciso II, da Lei 8.443/1992, a cobrança judicial das dívidas, caso não atendidas as notificações;
0. autorizar, desde logo, caso solicitado e o processo não tenha sido remetido para cobrança judicial, o pagamento das dívidas em até 36 (trinta e seis) parcelas mensais e consecutivas, nos termos do art. 26 da Lei 8.443/1992, c/c o art. 217 do Regimento Interno/TCU, fixando-se o vencimento da primeira parcela em 15 (quinze) dias, a contar do recebimento da notificação, e o das demais a cada mês, devendo incidir sobre cada valor mensal os correspondentes acréscimos legais, na forma prevista na legislação em vigor, sem prejuízo de alertar os responsáveis de que a falta de comprovação do recolhimento de qualquer parcela implicará o vencimento antecipado do saldo devedor;
0. determinar, quando for o caso, o desconto integral ou parcelado da dívida nos vencimentos, salários ou proventos dos responsáveis, observados os limites previstos na legislação pertinente, nos termos do art. 28, inciso I, da Lei 8.443/1992; 
0. dar ciência desta deliberação à Procuradoria da República no Distrito Federal, nos termos do § 3º do art. 16 da Lei 8.443/1992, c/c o § 7º do art. 209 do Regimento Interno do TCU, para adoção das medidas que entender cabíveis; e
0. dar ciência desta decisão aos responsáveis e ao Ministério da Justiça e Segurança Pública.

Tomada de Contas Especial instaurada em razão de possíveis pagamentos irregulares efetuados pela União, representada pela Secretaria-Executiva do Ministério da Justiça e Segurança Pública (MJSP), à empresa Front Propaganda Ltda., para a realização do evento 2ª Conferência Nacional dos Direitos da Pessoa Idosa.

Primeira Câmara

Secretaria -Executiva do Ministério da Justiça e Segurança Pública.

3. Interessados/Responsáveis:
3.1. Responsáveis: Adeyde Maria Viana (XXX.268.183-XX); Alenon de Loyola Fleury Junior (XXX.274.811-XX); Front Propaganda Ltda. (01.988.742/0001-30); Maria do Socorro Fernandes Tabosa Mota (XXX.848.103-XX); e Paula Bertagni Togni (XXX.930.831-XX).

13.1. Ministros presentes: Walton Alencar Rodrigues (Presidente), Benjamin Zymler, Bruno Dantas e Vital do Rêgo (Relator).
13.2. Ministro-Substituto presente: Weder de Oliveira.

ACORDAO-COMPLETO-2520299

Acórdão 7873/2022 - Primeira Câmara

VITAL DO RÊGO

Adoto como parte do relatório, com os ajustes de forma pertinentes, a instrução do auditor (peça 222) e o parecer da diretora (peça 223) da Secretaria de Controle Externo da Defesa Nacional e da Segurança Pública, sendo que as propostas dessa última contaram com a anuência do dirigente da unidade técnica (peça 224) :
INTRODUÇÃO
Cuidam os autos de tomada de contas especial (TCE) , convertida do processo de representação TC Processo 018.442/2013-7 (apenso) , com o objetivo de apurar os fatos, quantificar o dano e identificar responsabilidades em face de pagamentos irregulares efetuados pela União, representada pela Secretaria Executiva do Ministério da Justiça e Segurança Pública (SE/MJSP) , à empresa Front Propaganda Ltda., para a realização do evento "2ª Conferência Nacional dos Direitos da Pessoa Idosa", realizado no período de 17 a 20/3/2009.
HISTÓRICO
Mencionada representação foi autuada em cumprimento ao item 1.7.2 do Acórdão 8991/2012-TCU-Segunda Câmara, peça 1, de relatoria do Ministro Aroldo Cedraz, prolatado no âmbito do processo de contas de 2009 da SE/MJSP, TC Processo 020.593/2010-4, que deliberou para que a extinta 8ª Secex autuasse processo com vistas à apuração de irregularidades verificadas durante a execução dos serviços prestados ao MJSP no curso do Processo 00005.000262/2009-71.
A 2ª Conferência Nacional dos Direitos da Pessoa Idosa teve custo de R$ 1.881.831,76, e amparou-se em adesão à Ata de Registro de Preços (ARP) do Pregão 170/2007 do Ministério da Saúde (MS) , peça 26, p. 10-32.
Nos autos da representação (TC Processo 018.442/2013-7, apenso) , peça 36, foram apurados débitos, bem como foi proposta a realização de diligência. Na instrução seguinte daquela representação (peça 45) , após exame das informações obtidas na referida diligência, sugeriu-se a conversão dos autos em tomada de contas especial. 
Dessa forma, o Acórdão 10358/2016-TCU-Segunda Câmara, sessão de 13/9/2016, de relatoria do Ministro Vital do Rêgo, entre outras medidas, conheceu da representação e determinou sua conversão em processo de tomada de contas especial, bem como autorizou a realização das devidas audiências (peça 47) , objeto dos presentes autos.
No âmbito desta TCE, na instrução preliminar (peça 54, p. 5) , consta que o débito apurado era relativo a itens pagos em desacordo com as unidades de medida expressas no termo de referência da ARP 170/2007-MS (peça 10) ou faturados em duplicidade pela empresa Front Eventos Ltda., totalizando o valor original de R$ 760.891,63, que deveria ser ressarcido aos cofres do Tesouro Nacional pela empresa, solidariamente com os demais responsáveis identificados nos autos. 
O pagamento foi realizado mediante ordens bancárias emitidas em 18/5/2009, data a partir da qual o débito será corrigido para efeito de ressarcimento (peça 52, p. 5 e 9) , cujo valor atualizado monetariamente, em 5/5/2020, totaliza R$ 1.383.377,07, ou R$ 1.910.808,16, quando considerada a incidência de juros.
Apurou-se que, além da empresa Front Propaganda Ltda., beneficiária dos pagamentos indevidos, eram quatro os servidores responsáveis solidários pelo débito (peça 54, p. 10) : as Sras. Maria do Socorro Fernandes Tabosa Mota, Adeyde Maria Viana e Paula Bertagni Togni e o Sr. Alenon de Loyola Fleury Júnior.
Conforme pronunciamentos dos dirigentes desta secretaria (peças 55-56) , foram autorizadas, por delegação de competência do relator, as citações solidárias desses responsáveis, bem como as audiências do Sr. Alenon de Loyola Fleury Júnior e das Sras. Paula Bertagni Togni, Maria do Socorro Fernandes Tabosa Mota e Adeyde Maria Viana.
As referidas citações e audiências foram promovidas mediante os ofícios constantes às peças 62, 63, 65, 66, 67, 68, 69, 115 e 116.
A instrução de peça 119, acolhida pelos pronunciamentos nas peças 120-121, teve o objetivo de examinar as alegações de defesa e as razões de justificativa apresentadas pelos responsáveis, tendo concluído:
85. Diante da revelia das Sras. Adeyde Maria Viana e Paula Bertagni Togni e do Sr. Alenon de Loyola Fleury Júnior, e considerando a inexistência nos autos de elementos que permitam concluir pela ocorrência de boa-fé ou de outros excludentes de culpabilidade em suas condutas, propõe-se que suas contas sejam desde já julgadas irregulares e que os responsáveis sejam condenados em débito, solidariamente, aplicando-lhes as multas previstas nos arts. 57 e 58 da Lei 8.443/1992, c/c arts 267 e 268 do RI/TCU. Da mesma forma, diante da revelia da empresa Front propaganda Ltda., propõe-se que seja condenada em débito, bem como que lhe sejam aplicadas as multas previstas nos mesmos dispositivos legais citados.
86. Em face da análise promovida nos itens 69-89, propõe-se rejeitar as alegações de defesa e as razões de justificativa apresentadas pela Sra. Maria do Socorro Fernandes Tabosa Mota, uma vez que não foram suficientes para sanear as irregularidades a ela atribuídas.
87.Igualmente ao ocorrido em relação aos demais responsáveis, inexistem nos autos elementos que demonstrem sua boa-fé ou a ocorrência de outros excludentes de culpabilidade. Desse modo, propõe-se que suas contas sejam julgadas irregulares, que seja condenada, solidariamente com os demais responsáveis, em débito e que lhe sejam aplicadas as multas previstas nos arts. 57 e 58 da Lei 8.443/1992.
Na sequência, o Acórdão 2456/2019-TCU-Primeira Câmara, da relatoria do Ministro Vital do Rêgo, na sessão de 19/3/2019, deliberou (peça 130) :
9.1. julgar regulares as contas das Sras. Maria do Socorro Fernandes Tabosa Mota (CPF XXX.848.103-XX) e Adeyde Maria Viana (CPF XXX.268.183-XX) , assessoras técnicas da Secretaria Especial dos Direitos Humanos, com fundamento nos arts. 1º, inciso I, 16, inciso I, da Lei 8.443/1992, c/c os arts. 1º, inciso I, 207 do Regimento Interno do TCU, dando-lhes quitação plena;
9.2. julgar irregulares as contas do Sr. Alenon de Loyola Fleury Júnior (CPF XXX.274.811-XX) , na condição de ordenador de despesas da Coordenação-Geral de Logística (CGL) do Ministério da Justiça e da Segurança Pública, da Sra. Paula Bertagni Togni (CPF XXX.930.831-XX) , chefe do Setor de Eventos do MJSP, e da empresa Front Propaganda Ltda. (CNPJ 01.988.742/0001-30) , com fundamento nos arts. 1º, inciso I, 16, inciso III, alíneas "b" e "c, e §2º da Lei 8.443/1992, c/c os arts. 1º, inciso I, 209, incisos II e III, e §5º, do Regimento Interno do TCU;
9.3. condenar os responsáveis identificados no subitem anterior, em solidariedade, com fundamento no art. 19, caput, da Lei 8.443/1992, c/c o art. 210 do Regimento Interno do TCU, ao pagamento da quantia de R$ 760.891,63, com a fixação do prazo de 15 (quinze) dias, a contar das notificações, para comprovarem, perante o Tribunal (art. 23, inciso III, alínea "a", da Lei 8.443/1992, c/c o art. 214, inciso III, alínea "a", do Regimento Interno) , o recolhimento da dívida aos cofres do Tesouro Nacional, atualizada monetariamente e acrescida dos juros de mora, calculados a partir da data de 18/5/2009, até a data dos recolhimentos, na forma prevista na legislação em vigor, abatendo-se, na oportunidade, eventual quantia já ressarcida;
9.4. aplicar ao Sr. Alenon de Loyola Fleury Júnior (CPF XXX.274.811-XX) , à Sra. Paula Bertagni Togni (CPF XXX.930.831-XX) e à empresa Front Propaganda Ltda. (CNPJ 01.988.742/0001-30) , individualmente, a multa prevista no art. 57 da Lei 8.443/1992, c/c o art. 267 do Regimento Interno do TCU, no valor de R$ 40.000,00, fixando-lhes o prazo de quinze dias, a contar das notificações, para comprovarem, perante o Tribunal (art. 214, inciso III, alínea "a", do Regimento Interno) , o recolhimento das dívidas aos cofres do Tesouro Nacional, atualizadas monetariamente desde a data do acórdão até a dos efetivos recolhimentos, se forem pagas após o vencimento, na forma da legislação em vigor;
9.5. aplicar ao Sr. Alenon de Loyola Fleury Júnior (CPF XXX.274.811-XX) e à Sra. Paula Bertagni Togni (CPF XXX.930.831-XX) , individualmente, a multa prevista no art. 58, incisos II e III, da Lei 8.443/1992, c/c o art. 268, incisos II e III, do Regimento Interno do TCU, no valor de R$ 5.000,00, fixando-lhes o prazo de quinze dias, a contar das notificações, para comprovarem, perante o Tribunal (art. 214, inciso III, alínea "a", do Regimento Interno) , o recolhimento das dívidas aos cofres do Tesouro Nacional, atualizadas monetariamente desde a data do acórdão até a dos efetivos recolhimentos, se forem pagas após o vencimento, na forma da legislação em vigor;
9.6. autorizar, desde logo, nos termos do art. 28, inciso II, da Lei 8.443/1992, a cobrança judicial das dívidas, caso não atendidas as notificações; 
9.7. autorizar, desde logo, caso solicitado e o processo não tenha sido remetido para cobrança judicial, o pagamento das dívidas em até 36 (trinta e seis) parcelas mensais e consecutivas, nos termos do art. 26 da Lei 8.443/1992, c/c o art. 217 do Regimento Interno/TCU, fixando-se o vencimento da primeira parcela em 15 (quinze) dias, a contar do recebimento da notificação, e o das demais a cada mês, devendo incidir sobre cada valor mensal os correspondentes acréscimos legais, na forma prevista na legislação em vigor, sem prejuízo de alertar os responsáveis de que a falta de comprovação do recolhimento de qualquer parcela implicará o vencimento antecipado do saldo devedor;
9.8. determinar, quando for o caso, o desconto integral ou parcelado da dívida nos vencimentos, salários ou proventos dos responsáveis, observados os limites previstos na legislação pertinente, nos termos do art. 28, inciso I, da Lei 8.443/1992; 
9.9. dar ciência desta deliberação à Procuradoria da República no Distrito Federal, nos termos do § 3º do art. 16 da Lei 8.443/1992, c/c o § 7º do art. 209 do Regimento Interno do TCU, para adoção das medidas que entender cabíveis; e
9.10. dar ciência desta decisão ao Ministério da Justiça e Segurança Pública.
Em 26/4/2019, a empresa Front Propaganda Ltda. entrou com pedido de reconsideração contra o Acórdão 2456/2019-TCU-Primeira Câmara, alegando, em síntese, que, em preliminar, houve prescrição da pretensão punitiva do TCU, tendo em vista que o evento "2ª Conferência Nacional dos Direitos da Pessoa Idosa" foi realizado em março de 2009 e a TCE aberta em 2016, sete anos após a ocorrência do fato (peça 156) . 
Por meio de pareceres uniformes (peças 158-160) , a Secretaria de Recursos (Serur) deste Tribunal propôs o não conhecimento do recurso, pois considerou que, no caso concreto, não havia ocorrido a prescrição alegada pela referida empresa, uma vez que o fato gerador do débito (e da multa, por conseguinte) teve incidência em 18/5/2009, segundo o ofício de citação (peça 66, p. 6) .
Logo, segundo a Serur, a pretensão punitiva somente estaria prescrita a partir de 18/5/2019. Todavia, ainda segundo aquela secretaria, antes mesmo de ser proferido o acórdão condenatório, o prazo prescricional já havia sido interrompido pela citação do responsável, por manifestação do Secretário desta Unidade Técnica (peça 56) , em 13/11/2017, iniciando-se nova contagem de prazo.
O relator sorteado para o recurso, nos termos regimentais, foi o Ministro Walton Alencar Rodrigues, peça 161. O parecer do Ministério Público junto ao TCU, concordante com o da Serur, está na peça 172 (esse recurso, conforme será exposto nos parágrafos seguintes, teve perda de objeto) .
Na sequência, o Tribunal recepcionou requerimentos formulados pela Sra. Renata Rodrigues Pereira, curadora definitiva do Sr. Alenon de Loyola Fleury Júnior por força de decisão proferida pela 5ª Vara de Família de Brasília em 11/6/2019 (peça 182, p. 254) , para: (i) prorrogação do prazo para interposição de recurso de reconsideração (peça 184) ; ou (ii) nulidade da citação realizada em 24/11/2017 (peça 185) . 
Para fundamentar o pedido de prorrogação de prazo, bem como o pedido alternativo de nulidade da citação ao status quo anterior à citação, a curadora informou que o recorrente nunca tomara conhecimento da presente tomada de contas especial, uma vez que teria fixado residência em Portugal desde de 17/9/2017, ao passo que a citação teria sido entregue em imóvel de sua propriedade, porém locado a terceiros desde novembro de 2017, peça 73.
Ocorre que o Sr. Alenon, em razão de grave acidente de trânsito ocorrido em fevereiro de 2018 naquele país, teve traumatismo crânio-encefálico, apresentando-se em estado de coma vigil desde então, sem interação e com resposta parcial a estímulos grosseiros, peças 182 e 184.
Ante os suficientes elementos probatórios juntados aos autos, o Tribunal, mediante o Acórdão 5945/2019-TCU-Primeira Câmara, sessão de 23/7/2019, de relatoria do Ministro Walton Alencar Rodrigues, deliberou (peça 189) : 
9.1. declarar a nulidade da citação e da audiência endereçadas a Alenon de Loyola Fleury Júnior, por meio dos Ofícios 1005/2017 e 1007/2017, da Secex Defesa, de 17/11/2017, e dos atos processuais subsequentes a ele relacionados;
9.2. tornar insubsistente o Acórdão 2456/2019-TCU-Primeira Câmara;
9.3. considerar prejudicado, por perda de objeto, o recurso interposto por Front Propaganda Ltda.;
9.4. restituir os autos ao relator a quo. 
Por conseguinte, conforme alertou o relator no despacho à peça 202, operou a prescrição punitiva em relação às audiências endereçadas ao Sr. Alenon.
Quanto aos demais responsáveis, embora o Acórdão 5945/2019-TCU-Primeira Câmara tenha decretado a insubsistência do Acórdão 2456/2019-TCU-Primeira Câmara (relator Ministro Vital do Rêgo) , as citações e audiências a eles dirigidas transcorreram regularmente, seguindo as regras regimentais e à luz do art. 281 do novo Código de Processo Civil (CPC) .
Art. 281. Anulado o ato, consideram-se de nenhum efeito todos os subsequentes que dele dependam, todavia, a nulidade de uma parte do ato não prejudicará as outras que dela sejam independente.
Em razão do exposto, o relator determinou o retorno dos autos à SecexDefesa para renovação dos atos processuais cabíveis (citação do Sr. Alenon de Loyola Fleury Júnior) e continuidade do feito (peça 202) .
Importante salientar que, em face da insubsistência do Acórdão 2456/2019-TCU-Primeira Câmara, houve perda de objeto do recurso de reconsideração interposto pela empresa Front Propaganda Ltda., conforme item 9.3 do acórdão acima transcrito (§20) .
EXAME TÉCNICO
Em cumprimento ao despacho do Ministro-Relator (peça 202) , foi promovida a citação do Sr. Alenon de Loyola Fleury Júnior, mediante o Ofício 1072/2019-TCU-SecexDefesa (peça 212) , datado de 9/12/2019.
Os representantes legais do Sr. Alenon de Loyola Fleury Júnior tomaram ciência do ofício de citação, peça 220, tendo apresentado, tempestivamente as alegações de defesa, conforme peças 215-218.
O responsável foi citado em decorrência das seguintes irregularidades (peça 207) :
autorizar o pagamento de serviços (locação de cabos de vídeo e de áudio, rede lógica, placas de sinalização, de estenotipista, intérpretes e filmagem) em desacordo com as unidades de medidas expressas no termo de referência (itens 1.11, 1.12, 1.13, 1.36, 4.68, 3.22, 3.26 e 3.51 da OS 872/2009-MJ)  [valor nominal: R$ 282.348,00, base 18/5/2009, peça 204]; e
autorizar o pagamento de serviços de montagem e instalação e alimentação em ambiente hoteleiro (itens 1.10, 1.15, 1.16, 1.29, 1.30, 1.32, 1.33, 11.1, 1.21, 5.2.2, 5.2.4, 5.2.5, 5.2.8, 5.2.9, 5.2.10 e 2.12 da OS 872/2009-MJ) já previstos no contrato firmado entre a empresa Front Propaganda Ltda. e o Royal Tulip Brasília Alvorada Hotel [valor nominal: R$ 478.543,63, base 18/5/2009, peça 204].
Síntese dos argumentos constantes das alegações de defesa apresentadas pelo responsável
Nas respostas ao ofício de citação, os representantes legais do responsável alegam resumidamente que (peça 215) :
i. o direito de a Administração Pública buscar o ressarcimento está prescrito/decaído (p. 7-20) ;
ii. o responsável agiu de boa-fé, praticou ato após consulta prévia a órgão técnico e realizou o ato baseado em parecer técnico (p. 20-36) ;
iii. a pena aplicável ao responsável deve ser dosada/individualizada pelos julgadores (p. 36-38) ; e
iv. a atual situação de saúde do responsável é crítica e grave, já que ele é monitorado 24 horas por dia por familiares e equipe médica em regime de home care após ter sofrido grave acidente automobilístico (p. 38-46) .
Análise dos argumentos constantes das alegações de defesa apresentadas pela responsável
Em relação ao item i (prescrição do débito) , a alegação não deve prosperar.
A ação para ressarcimento de dano ao erário é imprescritível por expressa disposição constitucional, sendo também objeto da Súmula TCU 282.
Esse entendimento foi exarado em múltiplos acórdãos, entre eles o Acórdão 374/2017-TCU-Plenário, sessão de 8/3/2017, de relatoria do Ministro Bruno Dantas, publicado no Boletim de Jurisprudência do TCU 163, de 27/3/2017:
O instituto da prescrição nos processos do TCU obedece ao art. 37, § 5º, da Constituição Federal, no que tange ao ressarcimento do prejuízo, e ao art. 205 da Lei 10.406/2002 (Código Civil) , no que se refere à pretensão punitiva. Assim, quanto ao débito, a ação é imprescritível, e quanto à aplicação de sanções, ela prescreve em dez anos a contar da data de ocorrência das irregularidades. (não grifado no original) 
Quanto à multa, relevante mencionar que, uma vez que o Acórdão 5945/2019-TCU-Primeira Câmara, entre outras medidas, decretou a nulidade da audiência dirigida ao Sr. Alenon por meio do Ofício 1007/2017-TCU/SecexDefesa, de 17/11/2017, peça 67, e considerando que o fato gerador da multa ocorreu em 18/5/2009, a pretensão punitiva do Tribunal exauriu em 18/5/2019, não havendo, pois, que se falar na possibilidade de imputação de multa ao responsável.
Por ter despertado dúvida ao responsável, cumpre ainda ressaltar que, ante a prescrição da pretensão punitiva, não cabe ao Tribunal apená-lo pelas condutas expressas no ofício de audiência, como, por exemplo, a ausência de celebração de contrato e de prévio empenho.
Não há ainda, conforme também aventado pela defesa, débitos relativos a serviços verdadeiramente prestados, mas apenas aos pagos em excesso, os quais compuseram o valor citado.
O argumento apresentado no item ii (boa-fé do responsável) também deve ser rejeitado.
Quanto a esse aspecto, vale registrar que a responsabilização no âmbito do TCU tem natureza subjetiva, ou seja, depende de conduta dolosa ou culposa, prescindindo, desse modo, do elemento intencional. É suficiente, assim, caracterizar a culpa.
Segundo o apurado na instrução à peça 54, p. 7, o responsável supracitado, na condição de ordenador de despesa da Coordenação-Geral de Logística do Ministério da Justiça e Segurança Pública (CGL/MJSP) , autorizou o pagamento de serviços em desacordo com as unidades de medida expressas no termo de referência do Pregão Eletrônico da ARP MS 170/2007 (peça 10) e em duplicidade. Em relação a este último caso, observou-se a ocorrência de itens subcontratados junto ao Royal Tulip Brasília Alvorada Hotel novamente contemplados na OS 872/2009-MJ.
Verificou-se que o Sr. Alenon de Loyola Fleury Júnior autorizou o pagamento dos serviços em 18/5/2009 (peça 5, p. 55) , após emissão de nota técnica conjunta (peça 5, p. 46-54) elaborada pela demandante do evento, a Secretaria Especial dos Direitos Humanos da Presidência da República (SEDH/PR) .
Ocorre que estava expresso na nota técnica que a análise completa da planilha do evento, em especial quanto aos aspectos financeiros relativos aos itens dos serviços prestados, era atribuição da unidade responsável pelo contrato [a CGL/MJSP], conforme excerto seguinte (peça 5, p. 52) :
21. Dirimidas as questões técnicas no âmbito da SEDH, entende-se que análise completa da planilha, em especial dos aspectos financeiros relativos aos itens de serviços prestados, é responsabilidade da unidade responsável pelo contrato. Como informado, em 15/04/09, representantes dessa unidade encaminharam à SEDH a planilha final de custos e a Nota Fiscal referente ao evento.
O ordenador de despesas deveria ter sido zeloso ao autorizar o pagamento desses serviços, afinal, ele solicitou ao demandante do evento a elaboração da mencionada nota técnica com a finalidade de embasar o processo de liquidação da despesa (peça 5, p. 45) .
Constata-se, todavia, que apesar de haver nesse documento registros de diversos embates entre as unidades da SEDH/PR e a empresa contratada no que tange a problemas relacionados a pagamentos, não há evidências da adoção de medidas para assegurar a exatidão do valor devido pela Administração antes de autorizar o pagamento (peça 5, p. 46-55) .
Constituiu anexo à mencionada nota técnica mensagem eletrônica datada de 8/4/2009, (anterior, pois, à ordem de pagamento) , de autoria do Sr. Herbert Borges Paes de Barros, então gerente de projetos vinculados à SEDH/PR, peça 5, p. 72-81, no qual constam diversos apontamentos relativos a itens faturados em desacordo com o termo de referência da ARP 170/2007, a exemplo dos itens cabo VGA blindado, cabo para vídeo RCA/RCA, cabo de áudio, entre outros, os quais foram considerados no débito desta TCE.
Há também uma observação (item 6 do e-mail, peça 5, p. 72) que dizia: "Faltou informação sobre o contrato com o hotel para eu ter certeza de se há previsão de cadeiras deles". Esse apontamento tem importante vinculação com o item de citação que trata justamente da cobrança [duplicada] de serviços de montagem e instalação e alimentação já incluídos no valor do contrato firmado entre a Front Propaganda e o Royal Tulip Brasília Alvorada Hotel. Ou seja, a mensagem alertava, explicitamente, sobre a necessidade de examinar os bens e serviços já contemplados no contexto do contrato com o hotel.
Consta também, desse anexo (peça 5, p. 78) , registro de que o Sr. Herbert Borges Paes supunha que as observações referentes à planilha apresentada exigiriam posicionamento do gestor do contrato, isto é, do Sr. Alenon de Loyola Fleury Júnior (CGL) .
Na terceira linha dessa mesma mensagem, o Sr. Herbert Borges Paes, mais uma vez, apontou a necessidade de apresentação do contrato firmado entre a empresa Front e o hotel onde foi realizado o evento com o objetivo de verificar se os itens cadeiras do auditório e salas de grupo já estavam incluídos no valor da locação do espaço, o que permitiria identificar diversos outros itens faturados em duplicidade (peça 5, p. 78) .
Quanto aos itens da OS 872/2009-MJ que fundamentaram a citação relativa ao pagamento em desacordo com as unidades de medidas expressas no termo de referência, há também alerta do Sr. Herbert, peça 5, p. 78, item 4.68, nos seguintes termos:
	Tanto nesse caso [item 4.6.8], quanto no caso dos itens 1.11, 1.12, 1.13, e 1.28, a tabela de referência, na coluna Unidade de Medida, veda a cotação por dia. Ou se requer "cotar valor por metro linear" (item 4.68) , ou "cotar valor por metro" (itens 1.11, 1.12, 1.13 e 1.28) . Assim, em todos esses casos, a coluna Unidade deve ser preenchida com o quantitativo real de metros usados, enquanto a coluna Dias deve permanecer com o valor 1 ou (...) 
Apesar de todos os avisos, os quais, ressalta-se, estavam em documento anexo à nota técnica assinada pelo Sr. Alenon de Loyola Fleury Júnior, o responsável fez constar o seu "De acordo. Encaminhe-se à DIOF/COEFIN, para pagamento", deixando de exercer o verdadeiro controle quanto à regularidade e à legalidade da despesa pública que se espera de um agente público (peça 5, p. 55) .
Segundo o enunciado no Acórdão 2783/2016-TCU-Plenário, sessão de 1/11/2016, de relatoria do Ministro Benjamin Zymler, constitui obrigação de qualquer agente público encarregado da atividade de liquidação de despesa o adequado exame da planilha de pagamento e sua aderência à proposta vencedora da licitação, conforme art. 55, inciso XI, da Lei 8.666/1993.
Quanto ao pedido de dosagem/individualização da pena (item iii) , demonstrou-se, no curso desta instrução, nexo de causalidade entre a conduta do responsável e o resultado ilícito.
O débito imputado ao responsável não tem caráter punitivo, mas sim natureza jurídica de reparação civil devido ao prejuízo causado ao erário. 
Ademais, todos os responsáveis citados em solidariedade contribuíram para a concretização do dano ao erário, sendo todos responsáveis pelo integral ressarcimento dos valores indevidamente pagos à empresa contratada.
Esse juízo consta do enunciado do Acórdão 918/2007-TCU-Plenário, sessão de 23/5/2007, de relatoria do Ministro Valmir Campelo.
A condenação em débito não tem caráter punitivo, mas sim natureza jurídica de reparação civil pelo prejuízo causado ao erário. Portanto, não cabe invocar o princípio da individualização da pena. A responsabilização solidária decorre do estabelecido no § 2º do art. 16 da Lei 8.443/1992. De acordo com o disposto no Código Civil, Lei 10.406/2002, os devedores solidários são obrigados, cada um deles, ao total da dívida. 
No tocante à atual situação de saúde do responsável (item iv) , esse quadro não afasta a necessidade de ressarcimento ao erário e não obsta a sua condenação em débito.
As alegações de defesa do Sr. Alenon de Loyola Fleury Júnior foram apresentadas pelos seus representantes legais e analisadas nesta instrução, tendo sido observados os princípios do contraditório e da ampla defesa que norteiam as decisões desta Corte de Contas.
Ademais, os argumentos oferecidos pelo citado, por meio de sua representação legal, não alteraram os fundamentos que levaram à sua condenação no insubsistente Acórdão 2456/2019-TCU-Primeira Câmara (peça 130) .
Por consequência, continua caracterizada a culpa do Sr. Alenon, assim como da Sra. Paula Bertagni Togni e da empresa Front Propaganda Ltda., uma vez que as circunstâncias objetivas trazidas na defesa do Sr. Alenon não foram aproveitadas aos responsáveis revéis.
Sobre esse ponto, recorda-se que, transcorrido o prazo regimental fixado nos ofícios às peças 64 e 66, mantiveram-se inertes a Sra. Paula Bertagni Togni e a Empresa Front Propaganda Ltda., conforme mencionado nos itens 24-25 da instrução à peça 119.
No que diz respeito às Sras. Maria do Socorro Fernandes Tabosa Mota e Adeyde Maria Viana, revendo os fundamentos do parecer do MP/TCU à peça 122 e do voto exarado pelo relator no Acórdão 2456/2019-TCU-Primeira Câmara à peça 131, opina-se contrariamente à proposta da instrução à peça 119, sugerindo sejam suas contas julgadas regulares, como constou no acórdão anulado.
CONCLUSÃO
Cuida esta instrução de dar cumprimento ao despacho do ministro relator no sentido de renovar os atos processuais cabíveis e de dar continuidade ao feito, tendo em conta a superveniência do Acórdão 5945/2019-TCU-Primeira Câmara, de relatoria do Ministro Walton Alencar Rodrigues, que declarou a nulidade da citação e da audiência endereçadas ao Sr. Alenon de Loyola Fleury Júnior, por meio, respectivamente, dos Ofícios 1005/2017 e 1007/2017, da SecexDefesa, ambos de 17/11/2017, e dos atos processuais subsequentes, bem como tornou insubsistente o Acórdão 2456/2019-TCU-Primeira Câmara (peça 130) .
Em face da análise promovida nos itens 25-58, propõe-se rejeitar as alegações apresentadas pelo responsável por meio de seus representantes legais.
Tendo em vista que não constam dos autos elementos que permitam reconhecer a boa-fé do Sr. Alenon de Loyola Fleury Júnior, da Sra. Paula Bertagni Togni e da empresa Front Propaganda Ltda., sugere-se que suas contas sejam julgadas irregulares e que sejam condenados, solidariamente, ao pagamento da quantia de R$ 760.891,63. O valor total das dívidas atualizadas monetariamente 5/5/2020 corresponde a R$ 1.910.808,16 quando considerada a incidência de juros.
Ademais, propõe-se aplicar à Sra. Paula Bertagni Togni e à empresa Front Propaganda Ltda., individualmente, as multas previstas nos arts. 57 e 58, incisos II e III, da Lei 8.443/1992, c/c os arts. 267 e 268, incisos II e III do Regimento Interno do TCU.
Por fim, sugere-se julgar regulares as contas das Sras. Maria do Socorro Fernandes Tabosa Mota e Adeyde Maria Viana, em consonância com as análises expostas no parecer do MP/TCU à peça 122 e no voto exarado pelo relator no Acórdão 2456/2019-TCU-Primeira Câmara à peça 131.
PROPOSTA DE ENCAMINHAMENTO
Diante do exposto, submetemos os autos à consideração superior, propondo ao Tribunal:
a) julgar regulares as contas das Sras. Maria do Socorro Fernandes Tabosa Mota (CPF XXX.848.103-XX) e Adeyde Maria Viana (CPF XXX.268.183-XX) , assessoras técnicas da Secretaria Especial dos Direitos Humanos, com fundamento nos arts. 1º, inciso I, 16, inciso I, da Lei 8.443/1992, c/c os arts. 1º, inciso I, 207 do Regimento Interno do TCU, dando-lhes quitação plena;
b) julgar irregulares as contas do Sr. Alenon de Loyola Fleury Júnior (CPF XXX.274.811-XX) , na condição de ordenador de despesas da Coordenação-Geral de Logística (CGL) do Ministério da Justiça e da Segurança Pública, da Sra. Paula Bertagni Togni (CPF XXX.930.831-XX) , chefe do Setor de Eventos do MJSP, e da empresa Front Propaganda Ltda. (CNPJ 01.988.742/0001-30) , com fundamento nos arts. 1º, inciso I, 16, inciso III, alíneas "b" e "c, e §2º da Lei 8.443/1992, c/c os arts. 1º, inciso I, 209, incisos II e III, e §5º, do Regimento Interno do TCU;
c) condenar os responsáveis identificados no subitem anterior, em solidariedade, com fundamento no art. 19, caput, da Lei 8.443/1992, c/c o art. 210 do Regimento Interno do TCU, ao pagamento da quantia de R$ 760.891,63, com a fixação do prazo de 15 (quinze) dias, a contar das notificações, para comprovarem, perante o Tribunal (art. 23, inciso III, alínea "a", da Lei 8.443/1992, c/c o art. 214, inciso III, alínea "a", do Regimento Interno) , o recolhimento da dívida aos cofres do Tesouro Nacional, atualizada monetariamente e acrescida dos juros de mora, calculados a partir da data de 18/5/2009, até a data dos recolhimentos, na forma prevista na legislação em vigor, abatendo-se, na oportunidade, eventual quantia já ressarcida:
c.1) 	Alenon de Loyola Fleury Júnior (CPF XXX.274.811-XX) , na qualidade de ordenador de despesa e titular da Coordenação-Geral de Logística da Subsecretaria de Planejamento, Orçamento e Administração do Ministério da Justiça e Segurança Pública, solidariamente com Paula Bertagni Togni (CPF XXX.930.831-XX) e empresa Front Propaganda Ltda. (CNPJ 01.988.742/0001-30) , por:
c.1.1) autorizar o pagamento de serviços (locação de cabos de vídeo e de áudio, rede lógica, placas de sinalização, de estenotipista, intérpretes e filmagem) em desacordo com as unidades de medidas expressas no termo de referência (itens 1.11, 1.12, 1.13, 1.36, 4.68, 3.22, 3.26 e 3.51 da OS 872/2009-MJ) , em afronta ao art. 37, inciso XXI, da Constituição Federal, aos arts. 62 e 63 da Lei 4.320/1964 e à alínea "d" do item 20.1.2 do Edital do Pregão Eletrônico 170/2007-Ministério da Saúde, conforme detalhado na tabela I; e
c.1.2) autorizar o pagamento de serviços de montagem e instalação e alimentação em ambiente hoteleiro (itens 1.10, 1.15, 1.16, 1.29, 1.30, 1.32, 1.33, 11.1, 1.21, 5.2.2, 5.2.4, 5.2.5, 5.2.8, 5.2.9, 5.2.10 e 2.12 da OS 872/2009-MJ) já previstos no contrato firmado entre a empresa Front Propaganda Ltda. e o Royal Tulip Brasília Alvorada Hotel, em afronta ao art. 37, inciso XXI, da Constituição Federal, aos arts. 62 e 63 da Lei 4.4320/1964 e à alínea "d" do item 20.1.2 do Edital do Pregão Eletrônico 170/2007-Ministério da Saúde, conforme detalhado na tabela II.
c.2) Paula Bertagni Togni (CPF XXX.930.831-XX) , na qualidade de fiscal do "contrato" (ajuste verbal) , solidariamente com Alenon de Loyola Fleury Júnior (CPF XXX.274.811-XX) e empresa Front Propaganda Ltda. (CNPJ 01.988.742/0001-30) , por:
c.2.1) deixar de adotar as cautelas necessárias para assegurar a fiel observância do edital licitatório, o que permitiu a realização de pagamentos de serviços (locação de cabos de vídeo e de áudio, rede lógica, placas de sinalização e serviços de estenotipista, intérpretes e filmagem) em desacordo com as unidades de medidas expressas no termo de referência do Pregão Eletrônico 170/2007, do Ministério da Saúde (itens 1.11, 1.12, 1.13, 1.36, 4.68, 3.22, 3.26 e 3.51 da OS 872/2009-MJ) , em afronta ao art. 37, inciso XXI, da Constituição Federal, art. 31 da  Instrução Normativa 02, de 2008, da Secretaria de Logística e Tecnologia  da Informação do Ministério do Planejamento, Desenvolvimento e Gestão e à alínea "d" do item 20.1.2 do Edital do Pregão Eletrônico 170/2007-Ministério da Saúde, conforme detalhado na tabela I; e
c.2.2) deixar de adotar as cautelas necessárias para assegurar a adequada fiscalização do "contrato" (ajuste verbal) , o que permitiu o pagamento de despesas de serviços de montagem e instalações e alimentação em ambiente hoteleiro (itens 1.10, 1.15, 1.16, 1.29, 1.30, 1.32, 1.33, 11.1, 1.21, 5.2.2, 5.2.4, 5.2.5, 5.2.8, 5.2.9, 5.2.10 e 2.12 da OS 872/2009-MJ) já previstos no contrato firmado entre a empresa Front Propaganda Ltda. e o Royal Tulip Brasília Alvorada Hotel, em afronta ao art. 37, inciso XXI, da Constituição Federal, ao art. 31 da  Instrução Normativa 02, de 2008, da Secretaria de Logística e Tecnologia  da Informação do Ministério do Planejamento, Desenvolvimento e Gestão e à alínea "d" do item 20.1.2 do Edital do Pregão Eletrônico 170/2007-Ministério da Saúde, conforme detalhado na tabela II.
c.3) Empresa Front Propaganda Ltda. (CNPJ 01.988.742/0001-30) , na qualidade de empresa executora dos serviços, solidariamente com Alenon de Loyola Fleury Júnior (CPF XXX.274.811-XX) e Paula Bertagni Togni (CPF XXX.930.831-XX) , por:
c.3.1) faturar e receber valores decorrentes de prestação de serviços (itens 1.11, 1.12, 1.13, 1.36, 4.68, 3.22, 3.26 e 3.51 da OS 872/2009-MJ) em desacordo com as unidades de medidas expressas no termo de referência, em afronta a alínea "a" do item 20.1 do Edital do Pregão Eletrônico 170/2007-Ministério da Saúde, conforme detalhado na tabela I; e
c.3.2) faturar e receber pela prestação de serviços de montagem e instalação e alimentação em ambiente hoteleiro (itens 1.10, 1.15, 1.16, 1.29, 1.30, 1.32, 1.33, 11.1, 1.21, 5.2.2, 5.2.4, 5.2.5, 5.2.8, 5.2.9, 5.2.10 e 2.12 da OS 872/2009-MJ) já previstos no contrato firmado entre a empresa Front Propaganda Ltda. e o Royal Tulip Brasília Alvorada Hotel, em afronta à alínea "a" do item 20.1 do Edital do Pregão Eletrônico 170/2007-Ministério da Saúde e ao item 3.4 do termo de referência desse pregão, conforme detalhado na tabela II.
d) aplicar à Sra. Paula Bertagni Togni (CPF XXX.930.831-XX) e à empresa Front Propaganda Ltda. (CNPJ 01.998.742/0001-30) , individualmente, a multa prevista no art. 57 da Lei 8.443/1992, c/c o art. 267 do Regimento Interno do TCU, fixando-lhes o prazo de quinze dias, a contar das notificações, para comprovarem, perante o Tribunal (art. 214, inciso III, alínea "a", do Regimento Interno) , o recolhimento das dívidas aos cofres do Tesouro Nacional, atualizadas monetariamente;
e) aplicar à Sra. Paula Bertagni Togni (CPF XXX.930.831-XX)  a multa prevista no art. 58, incisos II e III, da Lei 8.443/1992, c/c o art. 268, incisos II e III, do Regimento Interno do TCU, fixando-lhe o prazo de quinze dias, a contar das notificações, para comprovarem, perante o Tribunal (art. 214, inciso III, alínea "a", do Regimento Interno) , o recolhimento das dívidas aos cofres do Tesouro Nacional, atualizadas monetariamente desde a data do acórdão até a dos efetivos recolhimentos, se forem pagas após o vencimento, na forma da legislação em vigor; 
f) autorizar, desde logo, nos termos do art. 28, inciso II, da Lei 8.443/1992, a cobrança judicial das dívidas, caso não atendidas as notificações;
g) autorizar, desde logo, caso solicitado e o processo não tenha sido remetido para cobrança judicial, o pagamento das dívidas em até 36 parcelas mensais e consecutivas, nos termos do art. 26 da Lei 8.443/1992, c/c o art. 217 do Regimento Interno/TCU, fixando-se o vencimento da primeira parcela em quinze dias, a contar do recebimento da notificação, e o das demais a cada mês, devendo incidir sobre cada valor mensal os correspondentes acréscimos legais, na forma prevista na legislação em vigor, sem prejuízo de alertar os responsáveis de que a falta de comprovação do recolhimento de qualquer parcela implicará o vencimento antecipado do saldo devedor;
h) determinar, quando for o caso, o desconto integral ou parcelado da dívida nos vencimentos, salários ou proventos dos responsáveis, observados os limites previstos na legislação pertinente, nos termos do art. 28, inciso I, da Lei 8.443/1992; 
i) dar ciência desta deliberação à Procuradoria da República no Distrito Federal, nos termos do § 3º do art. 16 da Lei 8.443/1992, c/c o § 7º do art. 209 do Regimento Interno do TCU, para adoção das medidas que entender cabíveis; e
j) dar ciência desta decisão à Secretaria Executiva do Ministério da Justiça e Segurança Pública;

Detalhamento dos débitos imputados aos responsáveis
Tabela I:
	Item
	Serviços
	Unidade de Medida/Valor (R$) 
	Qtd
	Dias
	Valor pago (R$) 
	Valor devido (RS) 
	Valor pago a maior (RS) 

	1.11
	Cabo VGA blindado
	m linear/12,80
	2.100
	3
	80.640,00
	26.880,00
	53.760,00

	1.12
	Cabo para vídeo RCA/RCA RCG 59 blindado
	m linear/18,90
	1.410
	3
	79.947,00
	26.649,00
	53.298,00

	1.13
	Cabo de áudio Canon F/P10St balanceado blindado
	m linear/22,00
	3.100
	3
	204.600,00
	68.200,00
	136.400,00

	1.36
	Placas de sinalização em metal galvanizado ou box-truss
	Cotar valor por metro/80,00
	32
	3
	7.680,00
	2.560,00
	5.120,00

	4.68
	Rede Lógica para acesso de rede (Ver item 3.5.68 do TR) 
	Cotar valor por metro linear/35,00
	367
	3
	38.535,00
	12.845,00
	25.690,00

	3.22
	Estenotipista (Ver item 3.3.22 do TR) - Legenda em tempo real
	Cotar valor por hora/160,00
	10
	4
	6.400,00
	1.600,00
	4.800,00

	3.26
	Intérprete em libras (trabalham em dupla) 
	Cotar valor por hora/53,00
	8
	3
	1.272,00
	424,00
	848,00

	3.26
	Intérprete em libras (trabalham em dupla) 
	Cotar valor por hora/53,00
	8
	3
	1.272,00
	424,00
	848,00

	3.51
	Serviço de filmagem (ver item 3.3.51 do TR) - Câmera 1 - Dias 18 e 20/04
	Por hora de filmagem/66,00
	8
	2
	1.056,00
	528,00
	528,00

	3.51
	Serviço de filmagem (ver item 3.3.51 do TR) - Câmera 2 - Dias 18 e 20/04
	Por hora de filmagem/66,00
	8
	2
	1.056,00
	528,00
	528,00

	3.51
	Serviço de filmagem (ver item 3.3.51 do TR) - Câmera 3 - Dias 18 e 20/04
	Por hora de filmagem/66,00
	8
	2
	1.056,00
	528,00
	528,00

	TOTAL
	282.348,00

Tabela II:
	Item
	Montagem e Instalações
	Unidade de Medida/Valor (R$) 
	Quantidade Unidades
	Dias
	Total (R$) 

	1.10
	Banqueta para balcão de recepção secretaria (Ver item 3.8.10 do TR) 
	Diárias/4,50
	15
	4
	270,00

	1.15
	Cadeira giratória com braço estofada (Ver item 3.8.15 do TR) Mesa Diretora Auditório Principal
	Diárias/8,90
	8
	3
	213,60

	1.15
	Cadeira giratória com braço estofada (Ver item 3.8.25 do TR) Mesa Diretora Salas de Grupo
	Diárias/8,90
	36
	2
	640,80

	1.16
	Cadeira fixa sem braço (Ver item 3.8.16 do TR) Auditório Principal
	Diárias/3,40
	800
	3
	8.160.00

	1.16
	Cadeira fixa sem braço (Ver item 3.8.16 do TR) salas de grupo
	Diárias/3,40
	900
	3
	9.180.00

	1.16
	Cadeira fixa sem braço (Ver item 3.8.16 do TR) Secretaria
	Diárias/3,40
	2
	3
	20,40

	1.16
	Cadeira fixa sem braço (Ver item 3.8.16 do TR) demais áreas do evento
	Diárias/3,40
	100
	3
	1.020,00

	1.29
	Mesa redonda de vidro (Ver item 3.8.30 do TR) 
	Diárias/43,00
	2
	3
	258,00

	1.30
	Mesa de centro (Ver item 3.8.31 do TR) 
	Diárias/15,00
	3
	3
	135,00

	1.32
	Mesa de apoio (Ver item 3.8.33 do TR) Auditório Principal
	Diárias/22,30
	4
	3
	267,60

	1.32
	Mesa de apoio (Ver item 3.8.33 do TR) alimentação, coffee break e almoço/jantar
	Diárias/22,30
	120
	3
	8.028,00

	1.32
	Mesa de apoio (Ver item 3.8.33 do TR) Restaurante do evento (salas de grupo, relatoria, sala de imprensa, etc) 
	Diárias/22,30
	32
	3
	2.140,80

	1.33
	Mesa de reunião (Ver item 3.5.34 do TR) Auditório Mesa Diretora
	Diárias/55,00
	1
	3
	165,00

	11.1
	Limpeza (Ver item 3.11 do TR) 
	m²/4,40
	4.160
	4
	73.216,00

	1.21
	Estande Especial (Ver item 3.8.21 do TR) 15 x 15 m - Sala VIP
	m²/80,00
	225
	4
	72.000.00

	1.21
	Estande Especial (Ver item 3.8.21 do T.R) 10 x 3 m - Credenciamento
	m²/80,00
	30
	4
	9.600,00

	5.2
	Alimentação em ambiente hoteleiro - Hotéis 5 estrelas
	Un. de Medida
	Valor DF
	Quantidade Unidades
	Dias
	Total (R$) 

	5.2.2
	Coquetel - Tipo 2
	Cotar valor por pessoa
	30,71
	800
	1
	24.568,00

	5.2.4
	Coffee Break -Tipo 2 Sala VIP
	Cotar valor por pessoa
	13,79
	50
	1
	689,50

	5.2.5
	Coffee Break -Tipo 3 - Matutino
	Cotar valor por pessoa
	15,81
	800
	3
	37.944,00

	5.2.5
	Coffee Break -Tipo 3 - Vespertino
	Cotar valor por pessoa
	15,81
	800
	3
	37.944,00

	5.2.8
	Almoço/jantar (opção 3) 
	Cotar valor por pessoa
	30,75
	800
	3
	73.800,00

	5.2.8
	Almoço/jantar (opção 3) 
	Cotar valor por pessoa
	30,75
	800
	4
	98.400,00

	5.2.9
	Garrafa de café
	Cotar valor por litro
	11,42
	93
	3
	3.186,18

	5.2.10
	Garrafa individual de água mineral
	Cotar por valor de garrafa de 500 ml
	1,75
	3.167
	3
	16.626,75

	2.12
	Máquina de café com saída de água quente e contadores de dosagem
	Cotar valor unitário
	70,00
	1
	1
	70,00

	TOTAL
	478.543,63

Valor do débito atualizado monetariamente até 5/5/2020: R$ 1.383.377,07
A diretora da Secretaria de Controle Externo da Defesa Nacional e da Segurança Pública discordou da proposta do auditor quanto às Sras. Maria do Socorro Fernandes Tabosa Mota e Adeyde Maria Viana, nos seguintes termos (peça 224) :
1.	Trata-se de tomada de contas especial (TCE) derivada do processo de representação TC Processo 018.442/2013-7 (apenso) , cujo objetivo é apurar os fatos, quantificar o dano e identificar responsabilidades em face de pagamentos irregulares efetuados pela União, representada pela Secretaria Executiva do Ministério da Justiça e Segurança Pública (SE/MJSP) , à empresa Front Propaganda Ltda., no curso do evento "2ª Conferência Nacional dos Direitos da Pessoa Idosa", realizado no período de 17 a 20/3/2009.
2.	O evento em questão, amparado na adesão à Ata de Registro de Preços (ARP) do Pregão 170/2007 do Ministério da Saúde, peça 26, p. 10-32, ocorreu no Royal Tulip Brasília Alvorada Hotel, em Brasília, ao custo de R$ 1.881.831,76, conforme Nota Fiscal 1055, peça 5, p. 43-44.
3.	As ações e omissões de gestores resultaram em dano ao erário de R$ 760.891,63 (18/5/2009) , valor pago em excesso à empresa contratada.
4.	Estão arrolados como responsáveis o Sr. Alenon de Loyola Fleury Júnior e as Sras. Paula Bertagni Togni, Adeyde Maria Viana e Maria do Socorro Fernandes Tabosa Mota, assim como a empresa Front Propaganda Ltda.
5.	Vale lembrar que, para o evento em análise, o MJSP não firmou termo de contrato, estabelecendo-se contrato verbal, embora, além da exigência legal, houvesse previsão expressa nesse sentido no item 15.2 do edital licitatório, peça 10, p. 75.
6.	Na metodologia adotada para quantificar o dano, a unidade técnica confrontou a Ordem de Serviço (OS) 872/2009-MJ, p. 5, p. 37-42, com o termo de referência, peças 9, p. 88-96, e 10, p. 3-11, e também com a ata de registro de preço, peça 26, p. 10-32, quando constatou:
i) pagamentos realizados em desacordo com as unidades de medida expressas no termo de referência (itens 1.11, 1.12, 1.13, 1.36, 4.68, 3.22, 3.26 e 3.51 da OS 872/2009-MJ) ; e
ii) pagamentos por serviços de montagem e instalação e de alimentação em ambiente hoteleiro já previstos no subcontrato firmado entre a empresa Front Propaganda Ltda. e o Royal Tulip Brasília Alvorada Hotel (itens 1.10, 1.15, 1.16, 1.29, 1.30, 1.32, 1.33, 11.1, 1.21, 5.2.2, 5.2.4, 5.2.5, 5.2.8, 5.2.9, 5.2.10 e 2.12 da OS 872/2009-MJ) .
7.	Além dessas ocorrências, fundamentadoras das citações, houve também audiências, cujos efeitos, em razão da prescrição da pretensão punitiva relativa ao Sr. Alenon, estão agora restritos às condutas das Sras. Paula Bertagni Togni, Adeyde Maria Viana e Maria do Socorro Fernandes Tabosa Mota, quais sejam:
Não condicionarem o pagamento do serviço de locação de dependência para realização do evento à apresentação, por parte da empresa Front Propaganda Ltda., de três propostas de preço para aprovação prévia do gestor, não se mantendo, portanto, as condições efetivas da proposta, em afronta o disposto no item 3.4 do TR da ARP do Pregão 170/2007-MS.
8.	Conforme parecer técnico emitido na instrução anterior, não remanescem dúvidas quanto à responsabilidade subjetiva do Sr. Alenon de Loyola Fleury Júnior.
9.	No mesmo sentido, conforme apurou a instrução à peça 119, há também evidências inequívocas e plurais da responsabilidade conferida à Sra. Paula Bertagni Togni, uma vez que a servidora, na condição de chefe do Setor de Eventos da Coordenação-Geral de Logística do MJSP e fiscal dos contratos decorrentes da adesão à ARP 170/2007-MS, não adotou as cautelas necessárias para assegurar a fiel observância da Lei 8.666/1993, do edital do pregão eletrônico e da própria portaria que a nomeou fiscal.
10.	De fato, a instrução à peça 36, p. 6-7, registra que sindicância interna do MJSP apurou que a responsável não apresentou o relatório de acompanhamento exigido pelo art. 3º da Portaria CGL 40/2009, que a designou para responder pelo acompanhamento e fiscalização dos contratos decorrentes da adesão à ata de registro de preço em apreço, tampouco exigiu a apresentação de documentos probatórios das despesas realizadas, em flagrante descumprimento da alínea "d" do item 20.1.2 da multicitada ata (peça 10, p. 81) e, consequentemente, da lei de licitação. 
11.	Ademais, a Sra. Paula Bertagni Togni, por omissão, possibilitou o pagamento de serviço de locação de dependência para realização do evento sem a apresentação, por parte da empresa Front Propaganda Ltda., de três propostas de preço para aprovação prévia do gestor, em afronta ao item 3.4 do termo de referência, peça 10, p. 99.
12.	Confirmo também a análise técnica pretérita que sugeriu a responsabilização da empresa Front Propaganda Ltda., beneficiária direta do valor correspondente ao débito ora contabilizado, peça 119.
13.	Consoante avaliou a instrução à peça 119, a empresa faturou a Nota Fiscal 1055 em desacordo com as unidades de medida ordenadas no termo de referência, e também recebeu valores contemplados em duplicidade na OS 872/2009-MJ, uma vez que certos itens individualmente cobrados já integravam o contrato firmado entre a empresa Front e o Royal Tulip Brasília Alvorada Hotel (subcontratado) .
14.	Em relação aos serviços pagos em duplicidade, é importante registrar que o item 3.4 do termo de referência obrigava a empresa a informar os itens (exemplo: mobiliários) que compunham o ambiente dos espaços físicos cujos preços já estavam inclusos na locação, peça 10, p. 99.
15.	Além disso, segundo conclusões da sindicância interna do MJSP, no momento do pagamento, a empresa não apresentou as notas fiscais emitidas pelas empresas subcontratadas ou outros documentos capazes de comprovar os serviços prestados (peça 36, p. 5) .
16.	Portanto, endosso, na íntegra, as propostas de encaminhamento formuladas na instrução precedente relativas ao Sr. Alenon, à Sra. Paula e à empresa Front. Contudo, não abraço aquelas respeitantes às Sras. Adeyde e Maria do Socorro, conforme passo a explicar na sequência.
17.	Relembro, primeiramente, que, nos termos da instrução à peça 119, as aludidas servidoras são responsáveis por terem atestado a Nota Fiscal 1055 sem verificar a aderência entre as unidades de medida anotadas na respectiva ordem de serviço e as orientadas no termo de referência e, ainda, por não terem sugerido a glosa de itens duplamente cobrados (quesitos de citação) . Além disso, não exigiram a apresentação das três propostas de preços que fundamentariam o valor do subcontrato firmado com o hotel locado (quesito de audiência) . 
18. 	O auditor, ao eximi-las da imputação de débito e cominação de multa, bem como da irregularidade das contas, aproveitou aspectos levantados no parecer do Ministério Público junto ao TCU (MPTCU) , peça 122, e no voto do relator, peça 131, os quais alicerçaram o Acórdão 2456/2019-TCU-Primeira Câmara, anulado por força do Acórdão 5945/2019-TCU-Primeira Câmara, peça 190.
19.	Embora também insubsistentes tanto o parecer quanto o voto do relator, assinalo que, para o representante do douto Parquet, "em nenhum momento, foi comprovado que a Sra. Maria do Socorro possuía as responsabilidades de fiscal do contrato" e "inúmeras vezes, inclusive na responsabilização da agente, a unidade técnica deixou expresso que não houve designação formal de fiscal de contrato".
20.	Sob essa ótica, ponderou que a mera assinatura da Sra. Maria do Socorro na nota fiscal, sem que ela detivesse responsabilidade de fiscal do contrato, não teria contribuído para o ato ilícito ensejador do dano ao erário, já que, em suas palavras, não competiria a essa gestora o dever, tampouco o poder, de atestá-la.
21.	O relator acompanhou o parecer do MPTCU e, ainda, dadas as circunstâncias objetivas, o aproveitou em favor da Sra. Adeyde Maria Viana, afastando-lhe, por igual motivo, a responsabilidade.
22. 	Não obstante, ao meu ver, ainda que as responsáveis tenham atuado sem nomeação formal, equipararam-se ao fiscal do contrato quando atestaram a nota fiscal. A responsabilidade pelo atesto desse documento, por integrar a fase de liquidação da despesa e dar suporte ao respectivo pagamento, alcança qualquer agente público, ainda que não tenha sido indicado formalmente pela autoridade competente.
23. 	Desse modo, antes de atestar a nota, era dever das responsáveis certificar-se do cumprimento das condições estabelecidas no edital e na proposta vencedora do certame, de forma a materializar os objetivos da licitação. Essa linha foi defendida no voto condutor do Acórdão 900/2019-TCU-Plenário, de relatoria do Ministro Benjamin Zymler.
24.	Ante o exposto, atendida a Resolução TCU 315/2020, e com base na matriz de responsabilização à peça 221, submeto os autos à consideração superior, propondo:
24.1	julgar irregulares as contas das Sras. Maria do Socorro Fernandes Tabosa Mota (CPF XXX.848.103-XX) , Adeyde Maria Viana (CPF XXX.268.183-XX) e Paula Bertagni Togni (CPF XXX.930.831-XX) ; do Sr. Alenon de Loyola Fleury Júnior (CPF XXX.274.811-XX) ; e da empresa Front Propaganda Ltda. (CNPJ 01.998.742/0001-30) , com fundamento nos arts. 1º, inciso I, 16, inciso III, alíneas "b" e "c", e §2º da Lei 8.443/1992, c/c os arts. 1º, inciso I, 209, incisos II e III, e §5º, do Regimento Interno do Tribunal de Contas da União;
24.2	condenar os responsáveis identificados no subitem anterior, em solidariedade, com fundamento no art. 19, caput, da Lei 8.443/1992, c/c o art. 210 do Regimento Interno do Tribunal de Contas da União, ao pagamento da quantia de R$ 760.891,63, fixando-lhes o prazo de quinze dias, a contar das notificações, para comprovarem, perante o Tribunal (art. 23, inciso III, alínea "a", da Lei 8.443/1992, c/c o art. 214, inciso III, alínea "a", do Regimento Interno) , o recolhimento da dívida aos cofres do Tesouro Nacional, atualizada monetariamente e acrescida dos juros de mora, calculados a partir da data de 18/5/2009, até a data dos recolhimentos, na forma prevista na legislação em vigor, abatendo-se, na oportunidade, eventual quantia já ressarcida;
24.3	aplicar às Sras. Maria do Socorro Fernandes Tabosa Mota (CPF XXX.848.103-XX) , Adeyde Maria Viana (CPF XXX.268.183-XX) e Paula Bertagni Togni (CPF XXX.930.831-XX) e à empresa Front Propaganda Ltda. (CNPJ 01.988.742/0001-30) , individualmente, a multa prevista no art. 57 da Lei 8.443/1992 c/c o art. 267 do Regimento Interno do Tribunal de Contas da União, fixando-lhes o prazo de quinze dias, a contar das notificações, para comprovarem, perante o Tribunal (art. 214, inciso III, alínea "a", do Regimento Interno) , o recolhimento das dívidas aos cofres do Tesouro Nacional, atualizadas monetariamente desde a data do acórdão até a dos efetivos recolhimentos, se forem pagas após o vencimento, na forma da legislação em vigor;
24.4	aplicar às Sras. Maria do Socorro Fernandes Tabosa Mota (CPF XXX.848.103-XX) , Adeyde Maria Viana (CPF XXX.268.183-XX) e Paula Bertagni Togni (CPF XXX.930.831-XX) , individualmente, a multa prevista no art. 58, incisos II e III, da Lei 8.443/1992 c/c o art. 268, incisos II e III, do Regimento Interno do Tribunal de Contas da União, fixando-lhes o prazo de quinze dias, a contar das notificações, para comprovarem, perante o Tribunal (art. 214, inciso III, alínea "a", do Regimento Interno) , o recolhimento da dívida aos cofres do Tesouro Nacional, atualizada monetariamente desde a data do acórdão até a do efetivo recolhimentos, se for paga após o vencimento, na forma da legislação em vigor;
24.5	autorizar, desde logo, nos termos do art. 28, inciso II, da Lei 8.443/1992, a cobrança judicial das dívidas, caso não atendidas as notificações; 
24.6	autorizar, desde logo, caso solicitado e o processo não tenha sido remetido para cobrança judicial, o pagamento das dívidas em até 36 parcelas mensais e consecutivas, nos termos do art. 26 da Lei 8.443/1992, c/c o art. 217 do Regimento Interno/TCU, fixando-se o vencimento da primeira parcela em quinze dias, a contar do recebimento da notificação, e o das demais a cada mês, devendo incidir sobre cada valor mensal os correspondentes acréscimos legais, na forma prevista na legislação em vigor, sem prejuízo de alertar os responsáveis de que a falta de comprovação do recolhimento de qualquer parcela implicará o vencimento antecipado do saldo devedor; 
24.7	determinar, quando for o caso, o desconto integral ou parcelado da dívida nos vencimentos, salários ou proventos dos responsáveis, observados os limites previstos na legislação pertinente, nos termos do art. 28, inciso I, da Lei 8.443/1992;
24.8	dar ciência da deliberação à Procuradoria da República no Distrito Federal, nos termos do art. 16, §3º, da Lei 8.443/1992, c/c o art. 209, §7º, do Regimento Interno do Tribunal de Contas da União, para adoção das medidas que entender cabíveis; e
24.9	enviar cópia do acórdão aos responsáveis e à Secretaria Executiva do Ministério da Justiça e Segurança Pública, alertando-os que o inteiro teor da deliberação, incluindo o relatório e o voto, poderá ser obtido no endereço www.tcu.gov.br/acordaos no dia seguinte ao de sua oficialização.
O Ministério Público junto ao TCU (MPTCU) , representado nos autos pelo Subprocurador-Geral Lucas Rocha Furtado, por sua vez, assim se posicionou (peça 224) :
Trata-se de tomada de contas especial, convertida do processo de representação TC Processo 018.442/2013-7, com o objetivo de apurar os fatos, quantificar o dano e identificar responsabilidades em face de pagamentos irregulares efetuados pela União, representada pela Secretaria Executiva do Ministério da Justiça e Segurança Pública (SE/MJSP) , à empresa Front Propaganda Ltda., para a realização do evento "2ª Conferência Nacional dos Direitos da Pessoa Idosa", realizado no período de 17 a 20/3/2009.
Divergindo da proposta dos dirigentes da unidade técnica quanto às responsáveis Sras. Maria do Socorro Fernandes Tabosa Mota e Adeyde Maria Viana, ratifico meu posicionamento à peça 122 e acompanho a proposta do auditor da SecexDefesa à peça 222. 
No citado posicionamento anterior, o MPTCU havia acompanhado as propostas da unidade técnica, tendo dissentido apenas com relação a uma das responsáveis, nos seguintes termos (peça 122) :
Trata-se de tomada de contas especial convertida do processo de representação TC Processo 018.442/2013-7 com o objetivo de quantificar o débito e apurar responsabilidades em face de pagamentos irregulares efetuados pela União, representada pela Secretaria-Executiva do Ministério da Justiça e Segurança Pública, à empresa Front Propaganda Ltda., para a realização do evento "2ª Conferência Nacional dos Direitos da Pessoa Idosa".
Foram realizadas citações das Sras. Maria do Socorro Fernandes Tabosa Mota, Adeyde Maria Viana e Paula Bertagni Togni e do Sr. Alenon de Loyola Fleury Júnior, bem como da empresa Front Propaganda Ltda. 
Acompanho a proposta oferecida pela unidade técnica às peças 119 e 121, contudo tenho uma observação a despeito da responsabilidade imputada às Sra. Maria do Socorro Fernandes Tabosa Mota.
No âmbito dos processos dessa Corte de Contas, a responsabilidade dos administradores de recursos públicos é de natureza subjetiva, seguindo a regra geral da responsabilidade civil. Sendo assim, são exigidos, simultaneamente, três pressupostos para responsabilização do gestor: i) ato ilícito na gestão dos recursos públicos; ii) conduta dolosa ou culposa e; iii) nexo de causalidade entre o dano e o comportamento do agente. 
Ocorre que ao se analisar a conduta do agente público, entendo que só se deve responsabilizar aquele gestor que, no desempenho de sua atribuição, contribuiu para a ocorrência do dano. Ou melhor, só se pode responsabilizar o gestor que possua competência/responsabilidade e, portanto, consequente poder de tomada de decisão, contributivos para o exaurimento do ato ilícito ensejador do dano ao erário. 
A Sra. Maria do Socorro foi responsabilizada na função de fiscal do contrato. Desse modo, supostamente, atestou notas fiscais em desacordo com os normativos cabíveis, conduta que teria contribuído para o dano em análise. Ocorre que, em nenhum momento, foi comprovado que essa gestora possuía as responsabilidades de fiscal do contrato. Inúmeras vezes, inclusive na responsabilização da agente, a unidade técnica deixou expresso que não houve designação formal de fiscal de contrato, havendo tão somente ajuste verbal a despeito dessa competência. 
A mera assinatura da Sra. Maria do Socorro, sem que ela possua responsabilidade de fiscal do contrato, ao meu ver, não contribuiu para o ato ilícito ensejador do dano ao erário, já que não competia a essa gestora o dever, tampouco o poder, de atestar as notas fiscais.
Ante o exposto, manifesto-me de acordo com a proposta da unidade técnica (peças 119 e 121) , com exceção da responsabilidade da Sra. Maria do Socorro Fernandes Tabosa Mota que, ao meu ver, deve ser excluída do rol de responsáveis dos autos. 
	É o relatório.

Renata Rodrigues Pereira; Anna Tereza Castro Silva Ribeiro (OAB/DF 48.149); Lauro Augusto Vieira Santos Pinheiro (OAB/DF 38.125); e Elísio de Azevedo Freitas (OAB/DF 18.596).

Subprocurador-Geral Lucas Rocha Furtado.

TOMADA DE CONTAS ESPECIAL. 2ª CONFERÊNCIA NACIONAL DOS DIREITOS DA PESSOA IDOSA. PAGAMENTO DE ITENS EM DUPLICIDADE. CITAÇÃO. REVELIA. CONTAS REGULARES DE DUAS GESTORAS E IRREGULARES DOS DEMAIS RESPONSÁVEIS. DÉBITO. MULTA. NULIDADE DAS NOTIFICAÇÕES DE UM DOS RESPONSÁVEIS E DOS ATOS PROCESSUAIS SUBSEQUENTES. RESTITUIÇÃO DOS AUTOS AO RELATOR A QUO. REFAZIMENTO DA CITAÇÃO. MANUTENÇÃO DO MÉRITO.

TOMADA DE CONTAS ESPECIAL (TCE)

Secretaria de Controle Externo da Defesa Nacional e da Segurança Pública (SecexDefesa).

Cuidam os autos de tomada de contas especial (TCE) instaurada em razão de possíveis pagamentos irregulares efetuados pela União, representada pela Secretaria-Executiva do Ministério da Justiça e Segurança Pública (MJSP) , à empresa Front Propaganda Ltda., para a realização do evento "2ª Conferência Nacional dos Direitos da Pessoa Idosa", no período de 17 a 20/3/2009, ao custo de R$ 1.881.831,76.
O processo é originário da representação constante do TC Processo 018.442/2013-7, autuada por força do Acórdão 8991/2012-TCU-Segunda Câmara, que tratou das contas da Secretaria-Executiva do MJSP, relativas ao exercício de 2009. Nesse sentido, importante ressaltar que as tratativas para execução dos serviços foram conduzidas pela Coordenação-Geral de Logística da Secretaria-Executiva do MJSP, apesar de o evento ter ocorrido sob a responsabilidade e às expensas da então Secretaria Especial dos Direitos Humanos da Presidência da República (SEDH/PR) , em consonância com o que determina o art. 1º, inciso I, do Decreto 4.939/2003, que atribuiu ao MJSP a responsabilidade pela execução das atividades relativas à manutenção da SEDH/PR.
Para a realização da conferência foi feita adesão à Ata de Registro de Preços do Pregão 170/2007 do Ministério da Saúde (MS) . Contudo, embora exigido por lei e pelo próprio edital, não foi firmado termo de contrato. A contratante estabeleceu apenas contrato verbal.
Em resumo, o débito apontado é relativo a itens pagos em desacordo com as unidades de medida expressas no termo de referência da Ata de Registro de Preços 170/2007-MS (peça 10) e outros faturados em duplicidade pela empresa Front Propaganda Ltda, totalizando R$ 760.891,63, em valores originais, pagos na data de 18/5/2009.
No tocante aos indícios de itens pagos em desacordo com o termo de referência, cito os serviços de locação de cabos de vídeo, de áudio, de rede lógica e de placas de sinalização e os serviços de estenotipista, intérpretes e filmagem. A despeito da previsão de pagamento por metro linear ou outras unidades, os serviços foram pagos por diária. Já os itens pagos em duplicidade incluem refeições e coffee breaks, mobiliário, credenciamento e montagem de salas VIP. Todos estão discriminados nas tabelas I e II do relatório que precede este voto.
Inicialmente, a responsabilidade pelos indícios de irregularidades foi atribuída à empresa contratada, às Sras. Maria do Socorro Fernandes Tabosa Mota, Adeyde Maria Viana e Paula Bertagni Togni, na condição de fiscais do "contrato", e ao Sr. Alenon de Loyola Fleury Júnior, na condição de ordenador de despesas.
Todavia, por meio do Acórdão 2456/2019-TCU-Primeira Câmara, esta Corte de Contas decidiu por afastar a responsabilidade das Sras. Maria do Socorro Fernandes Tabosa Mota e Adeyde Maria Viana, as quais tiveram suas contas julgadas regulares. Naquele julgamento, considerou-se que, por não terem sido designadas para exercer função semelhante à de fiscal do contrato, a responsabilização de ambas seria indevida.
Ademais, pesou a favor das gestoras o fato de terem representado a Secretaria-Executiva do Ministério da Justiça e Segurança Pública na conferência, e suas atribuições não abarcavam o acompanhamento e a aprovação da execução físico-financeira do evento.
Os demais citados tiveram suas contas julgadas irregulares, foram condenados em débito e apenados com multa. O Sr. Alenon de Loyola Fleury Júnior e a Sra. Paula Bertagni Togni ainda receberam multas com fundamento no art. 58 da Lei 8.443/1992, em razão de outras irregularidades.
Na sequência do processo, a empresa Front Propaganda Ltda. entrou com pedido de reconsideração contra o Acórdão 2456/2019-TCU-Primeira Câmara, tendo sido sorteado como relator o Exmo. Min. Walton Alencar Rodrigues.
Além disso, foram recepcionados neste Tribunal requerimentos formulados pela Sra. Renata Rodrigues Pereira, curadora definitiva do Sr. Alenon de Loyola Fleury Júnior, pedindo, em síntese: (i) a prorrogação do prazo para interposição de recurso de reconsideração (peça 184) ; ou (ii) a nulidade da citação realizada em 24/11/2017 (peça 185) .
A curadora do Sr. Alenon de Loyola informou que o recorrente nunca tomara conhecimento da presente tomada de contas especial, uma vez que teria fixado residência em Portugal desde 17/9/2017, ao passo que a citação teria sido entregue em imóvel de sua propriedade, porém locado a terceiros a partir de novembro de 2017. Acrescentou que o gestor se encontrava em coma vigil desde fevereiro de 2018, em razão de grave acidente de trânsito ocorrido naquele país.
Diante dos elementos de prova carreados aos autos, o Tribunal deliberou, mediante o Acórdão 5945/2019-TCU-Primeira Câmara, de relatoria do Ministro Walton Alencar Rodrigues, por:
9.1. declarar a nulidade da citação e da audiência endereçadas a Alenon de Loyola Fleury Júnior, por meio dos Ofícios 1005/2017 e 1007/2017, da Secex Defesa, de 17/11/2017, e dos atos processuais subsequentes a ele relacionados;
9.2. tornar insubsistente o Acórdão 2456/2019-TCU-Primeira Câmara;
9.3. considerar prejudicado, por perda de objeto, o recurso interposto por Front Propaganda Ltda.;
9.4. restituir os autos ao relator a quo. 
Assim, ao retorno dos autos ao meu gabinete, observei que, diante da nulidade da citação e da audiência endereçadas ao Sr. Alenon de Loyola Fleury Junior, por meio dos Ofícios 1005/2017 e 1007/2017, de 17/11/2017, operou-se a prescrição da pretensão punitiva com relação a esse gestor, conforme jurisprudência firmada por meio do Acórdão 1441/2016-TCU-Plenário. Desse modo, houve a renovação apenas do ato de citação do responsável.
As alegações de defesa foram então apresentadas por seus representantes legais e analisadas pela Secretaria de Controle Externo da Defesa Nacional e da Segurança Pública (SecexDefesa) .
O auditor da unidade técnica entendeu que os elementos juntados não são suficientes para excluir a responsabilidade do Sr. Alenon de Loyola Fleury Junior. Em suma, o auditor propôs que fossem mantidas as deliberações do Acórdão 2456/2019-TCU-Primeira Câmara, excluindo-se as multas aplicadas ao gestor, em razão da prescrição da pretensão punitiva.
A diretora da área, com a anuência do secretário, acompanhou as propostas do auditor relativas ao Sr. Alenon de Loyola, à Sra. Paula Bertagni e à empresa Front, sugerindo a manutenção das condenações. Por outro lado, a diretora decidiu retomar a discussão quanto à responsabilização das Sras. Maria do Socorro Fernandes e Adeyde Maria Viana, propondo a condenação solidárias de ambas. Para ela, "ainda que as responsáveis tenham atuado sem nomeação formal, equipararam-se ao fiscal do contrato quando atestaram a nota fiscal".
O Ministério Público junto ao TCU (MPTCU) , por sua vez, acompanhou as propostas do auditor, ratificando assim seu posicionamento anterior (peça 122) .
II
Feito o resumo dos autos, passo a decidir. De plano, manifesto-me de acordo com as propostas do auditor da SecexDefesa e do MPTCU, no sentido de manter as deliberações proferidas no Acórdão 2456/2019-TCU-Primeira Câmara e excluir as multas aplicadas ao Sr. Alenon de Loyola Fleury Junior, em razão da ocorrência da prescrição da pretensão punitiva.
De início relembro que as deliberações constantes do Acórdão 5945/2019-TCU-Primeira Câmara fundamentaram-se tão somente na falha das comunicações encaminhadas ao Sr. Alenon de Loyola Fleury Junior. Assim, embora o Acórdão 2456/2019-TCU-Primeira Câmara tenha sido tornado insubsistente pelo segundo julgado, não vislumbro motivo para retomar a discussão quanto aos demais responsáveis, à exceção, é claro, de fatos novos que porventura viessem a ser trazidos pelo gestor e que pudessem ser aproveitados para o julgamento dos demais.
Por essa razão, com base na análise da defesa do Sr. Alenon de Loyola e nas análises realizadas no relatório e no voto que fundamentaram o Acórdão 2456/2019-TCU-Primeira Câmara, as quais deixo de transcrever aqui por economia processual, mantenho minhas propostas anteriores, à época encampadas pela 1ª Câmara desta Corte, no tocante à empresa Front, à Sra. Paula Bertagni e às Sras. Maria do Socorro Fernandes e Adeyde Maria.
Relembro que a ausência de designação formal como fiscal não foi o único motivo que levou à exclusão da responsabilidade das Sras. Maria do Socorro Fernandes e Adeyde Maria. Como dito, as duas representavam a Secretaria-Executiva do Ministério da Justiça e Segurança Pública na conferência, e suas atribuições não abarcavam o acompanhamento e a aprovação da execução físico-financeira do evento.
No que se refere ao Sr. Alenon de Loyola, acompanho as propostas uníssonas da SecexDefesa e do MPTCU, cujos fundamentos adoto como minhas razões de decidir. Posiciono-me por manter a condenação relativa aos pagamentos indevidos à empresa Front Propaganda Ltda., uma vez que os elementos trazidos não são suficientes para afastar a responsabilidade do gestor.
Relembro que o Sr. Alenon de Loyola, à época ordenador de despesas da Coordenação-Geral de Logística do Ministério da Justiça e Segurança Pública (CGL/MJSP) , foi ouvido por ter autorizado os pagamentos do "contrato" sem a devida diligência e controle da regularidade e legalidade da despesa pública.
Em suas alegações de defesa, os representantes do Sr. Alenon de Loyola argumentaram que ele agiu de boa-fé e que o ato do gestor foi praticado com base em parecer técnico. Afirmam que o direito de a Administração Pública buscar o ressarcimento está prescrito/decaído e que, no caso da aplicação de pena, ela deveria ser individualizada e dosada de acordo com a conduta do responsável. Antes de concluir, reforçam a gravidade do estado de saúde do Sr. Alenon de Loyola.
Discordo dos argumentos. A documentação constante dos autos demonstra que o Sr. Alenon de Loyola de fato agiu sem a devida diligência no trato da despesa pública. Isso porque, mesmo após ser alertado pelo Sr. Hebert Borges Paes a respeito de possíveis inconsistências na planilha apresentada pela empresa contratada, o responsável deu seu "de acordo" para o pagamento da fatura, o que caracteriza erro grosseiro, nos termos do art. 28 da Lei de Introdução às Normas do Direito Brasileiro (Lindb) .
À época, Sr. Hebert Borges Paes era gerente de projetos vinculados à SEDH/PR e buscou informar o Sr. Alenon de Loyola sobre possíveis inconsistências nos itens faturados.
Cito, por ser bastante esclarecedor, o seguinte trecho da instrução da SecexDefesa:
Constata-se, todavia, que apesar de haver nesse documento registros de diversos embates entre as unidades da SEDH/PR e a empresa contratada no que tange a problemas relacionados a pagamentos, não há evidências da adoção de medidas para assegurar a exatidão do valor devido pela Administração antes de autorizar o pagamento (peça 5, p. 46-55) .
Constituiu anexo à mencionada nota técnica mensagem eletrônica datada de 8/4/2009, (anterior, pois, à ordem de pagamento) , de autoria do Sr. Herbert Borges Paes de Barros, então gerente de projetos vinculados à SEDH/PR, peça 5, p. 72-81, no qual constam diversos apontamentos relativos a itens faturados em desacordo com o termo de referência da ARP 170/2007, a exemplo dos itens cabo VGA blindado, cabo para vídeo RCA/RCA, cabo de áudio, entre outros, os quais foram considerados no débito desta TCE.
Há também uma observação (item 6 do e-mail, peça 5, p. 72) que dizia: "Faltou informação sobre o contrato com o hotel para eu ter certeza de se há previsão de cadeiras deles". Esse apontamento tem importante vinculação com o item de citação que trata justamente da cobrança [duplicada] de serviços de montagem e instalação e alimentação já incluídos no valor do contrato firmado entre a Front Propaganda e o Royal Tulip Brasília Alvorada Hotel. Ou seja, a mensagem alertava, explicitamente, sobre a necessidade de examinar os bens e serviços já contemplados no contexto do contrato com o hotel.
Consta também, desse anexo (peça 5, p. 78) , registro de que o Sr. Herbert Borges Paes supunha que as observações referentes à planilha apresentada exigiriam posicionamento do gestor do contrato, isto é, do Sr. Alenon de Loyola Fleury Júnior (CGL) .
Na terceira linha dessa mesma mensagem, o Sr. Herbert Borges Paes, mais uma vez, apontou a necessidade de apresentação do contrato firmado entre a empresa Front e o hotel onde foi realizado o evento com o objetivo de verificar se os itens cadeiras do auditório e salas de grupo já estavam incluídos no valor da locação do espaço, o que permitiria identificar diversos outros itens faturados em duplicidade (peça 5, p. 78) .
Quanto aos itens da OS 872/2009-MJ que fundamentaram a citação relativa ao pagamento em desacordo com as unidades de medidas expressas no termo de referência, há também alerta do Sr. Herbert, peça 5, p. 78, item 4.68, nos seguintes termos:
	Tanto nesse caso [item 4.6.8], quanto no caso dos itens 1.11, 1.12, 1.13, e 1.28, a tabela de referência, na coluna Unidade de Medida, veda a cotação por dia. Ou se requer "cotar valor por metro linear" (item 4.68) , ou "cotar valor por metro" (itens 1.11, 1.12, 1.13 e 1.28) . Assim, em todos esses casos, a coluna Unidade deve ser preenchida com o quantitativo real de metros usados, enquanto a coluna Dias deve permanecer com o valor 1 ou (...) 
Apesar de todos os avisos, os quais, ressalta-se, estavam em documento anexo à nota técnica assinada pelo Sr. Alenon de Loyola Fleury Júnior, o responsável fez constar o seu "De acordo. Encaminhe-se à DIOF/COEFIN, para pagamento", deixando de exercer o verdadeiro controle quanto à regularidade e à legalidade da despesa pública que se espera de um agente público (peça 5, p. 55) .
 (grifos acrescidos) 
Tem-se, portanto, que o Sr. Alenon de Loyola, embora devidamente alertado pela área técnica, não adotou as devidas cautelas antes de ordenar o pagamento à empresa Front, o que contribuiu diretamente para o prejuízo ao erário apurado. Dessa forma, sua responsabilidade não pode ser afastada.
No tocante à prescrição do direito de a Administração Pública buscar o ressarcimento dos prejuízos apurados, aplico a jurisprudência atual deste Tribunal sobre a matéria, no sentido da imprescritibilidade do débito, com fundamento no art. 37, § 5º, da Constituição Federal, e na Súmula TCU 282. Mesmo conhecendo a decisão recente do STF (RE 636886/AL, no âmbito do Tema 899) , registro que uma conclusão possível a respeito do referido julgado da suprema corte é no sentido de que ele não tratou da prescrição do processo de controle externo no âmbito deste Tribunal de Contas, mas sim da prescrição intercorrente ocorrida durante a fase de execução do acórdão condenatório do TCU. Desta forma, não há repercussão daquele julgado na presente TCE, cujo título executivo extrajudicial ainda não se formou.
De todo modo, ainda que interpretação diferente venha a ser esposada pelo STF, necessário consignar que o mencionado Recurso Extraordinário ainda não transitou em julgado naquela Corte, em razão de embargos de declaração opostos recentemente pela Advocacia-Geral da União, justamente com o intuito de esclarecer o alcance da decisão proferida.
Por tais razões, opto por continuar a seguir a jurisprudência dominante nesta Corte de Contas, sedimentada na Súmula TCU 282, segundo a qual é imprescritível a pretensão de ressarcimento por parte da União.
Note-se ainda que recentes decisões deste Tribunal, adotadas após o que restou deliberado pelo STF no Tema 899, também abraçaram a tese da imprescritibilidade da pretensão ressarcitória no âmbito do controle externo, a exemplo dos Acórdão 5236/2020-TCU-Primeira Câmara, 6.171/2020-TCU-2ª Câmara, 6.084/2020-TCU-1ª Câmara, 5.681/2020-TCU-2ª Câmara, 6.846/2020-TCU-2ª Câmara, 6.676/2020-TCU-2ª Câmara, 6.707/2020-TCU-2ª Câmara, 6.473/2020-TCU-1ª Câmara, 6.466/2020-TCU-1ª Câmara, 6.465/2020-TCU-1ª Câmara, entre outros.
Por outro lado, de acordo com o entendimento trazido pelo Acórdão 1441/2016-TCU-Plenário, encontra-se sim prescrita a pretensão punitiva deste Tribunal, de modo que não serão propostas multas ao responsável.
Assim, posiciono-me por julgar regulares as contas da Sras. Maria do Socorro Fernandes Tabosa Mota e Adeyde Maria Viana e por julgar irregulares as contas do Sr. Alenon de Loyola Fleury Júnior, da Sra. Paula Bertagni Togni e da empresa Front Propaganda Ltda., condenando-os em débito, solidariamente, além de aplicar aos dois últimos a multa prevista no art. 57 da Lei 8.443/1992, em razão do atesto e do pagamento indevido da Nota Fiscal 1.055 da empresa Front Propaganda Ltda., de 15/4/2009, em desacordo com o art. 37, inciso XXI, da Constituição Federal e com a alínea "d" do item 20.1.2 do Edital do Pregão Eletrônico 170/2007-Ministério da Saúde, provocando:
i) o pagamento de serviços (locação de cabos de vídeo e de áudio, rede lógica e placas de sinalização e serviços de estenotipista, intérpretes e filmagem) em desacordo com as unidades de medidas expressas no termo de referência do Pregão Eletrônico 170/2007, do Ministério da Saúde (itens 1.11, 1.12, 1.13, 1.36, 4.68, 3.22, 3.26 e 3.51 da OS 872/2009-MJ) ; e
ii) o pagamento de despesas de serviços de montagem e instalação e de alimentação em ambiente hoteleiro (itens 1.10, 1.15, 1.16, 1.29, 1.30, 1.32, 1.33, 11.1, 1.21, 5.2.2, 5.2.4, 5.2.5, 5.2.8, 5.2.9, 5.2.10 e 2.12 da OS 872/2009-MJ) em duplicidade, pois os mesmos já estavam previstos no contrato firmado entre a empresa Front Propaganda Ltda. e o Royal Tulip Brasília Alvorada Hotel.
No tocante às audiências realizadas, mantenho a proposta de multar a Sra. Paula Bertagni Togni, com base no art. 58, incisos II e III, da Lei 8.443/1992.
	Diante do exposto, VOTO para que seja adotada a minuta de deliberação que ora trago ao exame deste Colegiado.
TCU, Sala das Sessões Ministro Luciano Brandão Alves de Souza, em 22 de setembro de 2020.
Ministro VITAL DO RÊGO 
Relator